臺灣板橋地方法院民事判決　　　　　　 100年度訴字第1110號
原　　　告　羅世勳
訴訟代理人　陳守文律師
複代理人　　林彥苹律師
被　　　告　林璟茹
訴訟代理人　張瑞釗律師
上列當事人間請求返還所有權狀事件，經本院於民國100 年11月
17日言詞辯論終結，判決如下：
    主  文
原告之訴及假執行之聲請均駁回。
訴訟費用由原告負擔。
    事實及理由
一、原告起訴主張：
（一）原告於民國93年9 月23日向訴外人陳亮旭、慶鄉建設股份
      有限公司，購買坐落新北市○○區○○段584 地號土地暨
      其上同段3278建號、門牌號碼新北市○○區○○路26巷22
      號5 樓建物（下稱系爭房地），並簽訂不動產買賣契約書
      。由於原告與被告係母子關係，出於特殊情感因素故同住
      於系爭房地，並暫由被告保管系爭房地所有權狀正本，詎
      被告前竟以鈞院98年度訴字第1462號請求原告移轉系爭房
      地，幸為被告敗訴之確定判決，並確認原告為系爭房地之
      所有權人，100 年1 月5 日原告基於系爭房地所有權人地
      位，以台北信維郵局第80號存證信函要求被告返還系爭房
      地權狀，惟被告竟無視前開判決拒不返還。按不動產物權
      ，依法律行為而取得、設定、喪失及變更者，非經登記，
      不生效力。前項行為，應以書面為之，民法第758 條定有
      明文。另按民法第589 條第1 項規定：「稱寄託者，謂當
      事人一方以物交付他方，他方允為保管之契約。」同法第
      597 條規定：「寄託物返還之期限，雖經約定，寄託人仍
      得隨時請求返還。」原告經前判決確認為系爭房地所有權
      人，雖因與被告之母子關係而暫將系爭房地權狀交由被告
      收執，然依寄託契約之規定，一經原告去函要求被告返還
      ，被告即有返還之義務。
（二）再按所有人對於無權占有或侵奪其所有物者，得請求返還
      之，民法第767 條第1 項前段定有明文。原告前既已要求
      被告返還系爭房地權狀，被告當有返還之義務，被告堅拒
      返還系爭房地權狀，即係屬無權占有原告所有物，不法侵
      害原告所有權甚明。
（三）為此，依據民法寄託關係及所有人物上請求權之規定，聲
      明：被告應將坐落新北市○○區○○段584 地號土地暨其
      上同段3278建號、門牌號碼新北市○○區○○路26巷22號
      5 樓之新北市三重地政事務所權狀字號93北重地字第0286
      90號土地所有權狀及93北重建字第019293號建物所有權狀
      返還予原告。並願供擔保，請求准予宣告假執行等語。
二、被告抗辯以：
（一）系爭房地實係由被告所購買，蓋購買系爭房地之時間係在
      93年9 月23日，當時原告剛退役不久，不可能持有鉅款支
      付系爭房地買賣價款，此有謝牡丹可資證明，並有羅敏芳
      、柯雅慧於鈞院98年度訴字第1462號證述：「系爭房地係
      原告出資購買」、「記得開始是原告（即本案被告）付錢
      」等語可稽，均足見原告並未購買系爭房地，無支付價款
      ，至為明顯。從而，被告因購買系爭房地而持有系爭房地
      所有權狀，即非無權占有。
（二）前開98年度訴字第1462號民事判決，並未確認原告為系爭
      房地所有權人，僅係認「無法證明兩造間就系爭房地有信
      託或借名登記之法律關係」，而判決「原告主張撤銷兩造
      間，存有信託借名登記之法律關係，為無理由」，亦未判
      認兩造就系爭房地確無信託或借名登記之法律關係，且未
      判認兩造間成立寄託契約，及原告有將系爭房地權狀交付
      被告保管之情事，是以該判決不能作為被告應將「系爭房
      地所有權狀返還予原告」之判決基礎。
（三）按當事人主張有利於己之事實，就其事實有舉證之責任，
      民事訴訟法第277 條定有明文。又「負舉證責任之當事人
      ，須證明至使法院就該待證事實獲得確實之心證，始盡其
      證明責任。」最高法院93年度台上字第2058號著有判決。
      另「民事訴訟如係由原告主張權利者，應先由原告負舉證
      之責，若原告先不能舉證，以證實自己主張之事實為事實
      ，則被告就其抗辯事實即令不能舉證，或其所舉證據上有
      疵累，亦應駁回原告之請求。」最高法院74年度上字913
      號著有判決。本案原告無法舉證證明出資支付價款、購買
      系爭房地、兩造有成立寄託契約而將系爭權狀交付被告保
      管，及被告持有系爭不動產為無權占有等事實，不應為系
      爭房地係原告出資購買之認定。
（四）況被告曾於88年9 月6 日支付斡旋金新臺幣（下同）5 萬
      元，有不動產買賣意願書載明：買方「林璟茹」、「支付
      新臺幣五萬元整作為斡旋金」、「此收據，自動視為定金
      收據」，93年9 月23日支付訂金10萬元、簽約金85萬元，
      合計100 萬元購買系爭房地，有不動產買賣契約書、面額
      10 萬 元訂金支票、85萬元簽約金支票可證。93年10月12
      日被告亦支付32萬元規費、雜項5 萬5000元，有被證三載
      「票據貳張計新臺幣參拾柒萬五千元」（即原告在中國信
      託商業銀行三重分行帳戶存摺於「93.12.12開本支32萬元
      ，同日開本支5 萬5 千元」之記載可稽。）被告於93年10
      月28 日 支付仲介費14萬6400元，於93年12月21日支付裝
      潢費30 萬 元，及於93年12月30日支付裝潢費12萬7000元
      ，合計支付價款194 萬8400元。
（五）被告為支付購屋貸款，除於94年3 月16日出售其原所有新
      北市三重區○○○街295 號3 樓房地得款435 萬外，並於
      94年4 月19日將300 萬元存入永豐銀行三重分行000-000-
      00000000號帳戶。亦分別於94年9 月26日、96年8 月28日
      、97年4 月10日、97年4 月21日、97年4 月29日、97 年8
      月27日、97年8 月28日，以現款或跨行轉帳等方式存入永
      豐銀行三重分行000-000-0000000-0 帳戶內，金額合計31
      5 萬9000元。
（六）綜上所述，堪信被告實系爭房地之購買人。為此，聲明：
      原告之訴及假執行之聲請均駁回。如受不利之判決，請求
      准供擔保免為假執行等語。
三、兩造不爭執之事實：
（一）93年9 月23日原告曾以自己之名義，與訴外人慶鄉建設股
      份有限公司、陳亮旭簽訂不動產買賣契約書，以購買系爭
      坐落新北市○○區○○段584 地號土地暨其上同段3278建
      號、門牌號碼新北市○○區○○路26巷22號5 樓建物。該
      房地並於93年10月20日以買賣為登記原因，登記為原告所
      有。
（二）被告前曾請求原告所有權移轉登記事件，經本院98年度訴
      字第1462號判決駁回被告之訴確定在案。
四、本件爭點及本院之判斷：
    原告主張系爭房地係其出資購買，並經登記取得所有權，系
    爭房地之所有權狀，係伊寄託予被告保管，原告自得隨時請
    求返還，爰依寄託關係及所有人物上請求權之規定，請求被
    告返還系爭所有權狀等語，惟為被告所否認，並以前開情詞
    置辯。是本件應審究之爭點厥為：(一)原告是否為系爭房地之
    所有權人？兩造間有無系爭所有權狀之寄託關係存在？被告
    是否有權占有系爭房地之所有權狀？(二)原告依寄託契約關係
    、所有權返還請求權，請求被告返還系爭房地所有權狀，有
    無理由？本院判斷如下：
（一）原告為系爭房地之所有權人，惟兩造間並無系爭所有權狀
      之寄託關係存在，被告占有系爭所有權狀並非無權占有：
      原告主張系爭房地為其於93年9 月23日向訴外人陳亮旭、
      慶鄉建設股份有限公司購買，並簽訂不動產買賣契約書，
      由於原告與被告係母子關係，出於特殊情感因素故同住於
      系爭房地，並暫由被告保管系爭房地所有權狀正本。被告
      前對原告向鈞院提起所有權移轉登記之訴，經鈞院98年度
      訴字第1462號民事判決，認原告為系爭房地所有權人，兩
      造間並無借名登記或信託契約，而駁回被告之訴確定在案
      等情，業據原告提出系爭土地及建物登記第二類謄本、房
      屋稅單、不動產買賣契約書、本院98年度訴字第1462 號
      判決、存證信函為證，惟為被告所否認，辯稱系爭房地係
      由其出資購買，原告則未能證明係其出資所購買，鈞院98
      年度訴字第1462號判決，並未確認原告為系爭房地所有權
      人，僅係認「無法證明兩造間就系爭房地有信託或借名登
      記之法律關係」，而判決「原告主張撤銷兩造間存有信託
      借名登記之法律關係，為無理由」，亦未判認兩造就系爭
      房地確無信託或借名登記之法律關係，且未判認兩造間成
      立寄託契約，及原告有將系爭房地權狀交付被告保管之情
      事，是以該判決不能作為被告應將「系爭房地所有權狀返
      還予原告」之判決基礎等語。經查：
   1、按「不動產物權，依法律行為而取得、設定、喪失及變更
      者，非經登記，不生效力。」「不動產物權經登記者，推
      定登記權利人適法有此權利。因信賴不動產登記之善意第
      三人，已依法律行為為物權變動之登記者，其變動之效力
      ，不因原登記物權之不實而受影響。」民法第758 條第1
      項、第759 條分別定有明文。本件系爭房地於93年9 月23
      日由原告與訴外人慶鄉建設股份有限公司、陳亮旭簽訂不
      動產買賣契約書，並於93年10月20日向新北市三重地政事
      務所辦理登記完竣，有原告所提系爭土地及建物登記第二
      類謄本在卷可稽（見本院100 年度補字第598 號卷第8 至
      11頁），是依上開說明，已可推定原告為系爭房地所有權
      人。
   2、被告雖辯稱系爭房地係由其出資購買，而借名登記於原告
      名下，被告才為所有權人云云。然查：
    (1)按稱借名登記者，謂當事人約定一方將自己之財產以他方
      名義登記，而仍由自己管理、使用、處分，他方允就該財
      產為出名登記之契約，其成立側重於借名者與出名者間之
      信任關係，及出名者與該登記有關之勞務給付，具有不屬
      於法律上所定其他契約種類之勞務給付契約性質，應與委
      任契約同視，倘其內容不違反強制、禁止規定或公序良俗
      者，當賦予無名契約之法律上效力，並依民法第529 條規
      定，適用民法委任之相關規定。
    (2)本件原告登記為系爭房地之所有人，並因購買系爭房地而
      與被告共同擔任借款人向永豐商業銀行（下稱永豐銀行）
      借款600 萬元，及以系爭房地向永豐銀行設定本金最高限
      額720 萬元之抵押權，購入後尚居住使用系爭房地，並於
      95年間以系爭房地為擔保而與被告共同向永豐銀行借款35
      0 萬元之事實，有兩造各自所提之系爭房地登記謄本、借
      款約定書、存摺等件附於本院98年度訴字第1462號卷可稽
      ，此經本院調卷核閱屬實，並為兩造所不爭執，足見原告
      確曾為管理、使用及處分系爭房地之行為，已與上開借名
      登記契約之定義完全相悖；且被告如係單純將系爭房地借
      名登記予原告，原告當無與被告擔任共同借款人而背負高
      達數百萬元債務之理，是被告抗辯兩造間就系爭房地間具
      有借名登記契約，不足採信。
    (3)又被告曾以系爭房地係其出資購買，並借名登記或依信託
      契約登記於原告名下為由，於98年5 月18日向本院提起所
      有權移轉登記之訴，業經本院以98年度訴字第1462號民事
      判決，以原告（即本件被告）所為之舉證，並無法證明兩
      造間就系爭房地存有信託或借名登記之法律關係。從而，
      原告主張撤銷兩造間信託或借名登記之法律關係，進而請
      求被告（即本件原告）應將如系爭房地所有權移轉登記予
      原告，為無理由，其假執行之聲請亦失所附麗，自應予以
      駁回，並經確定，有該判決書附卷可參，並為兩造所不爭
      ，是被告所辯系爭房地係由其出資購買，而借名登記於原
      告名下，被告才為所有權人云云，並不足採。
   3、原告主張系爭房地之所有權狀，係伊暫時寄託於被告，原
      告依寄託之法律關係，自得隨時請求被告返還等語，惟被
      告則予以否認，辯稱購買系爭房地之價金大部分由其出資
      ，原告則未能舉證證明由其出資購買，系爭房地雖登記為
      原告名義，係被告擬與原告同住一起，然被告為免原告擅
      自處分，致被告未來無棲身之處，故於出資購買系爭房地
      後，由被告保管系爭房地之所有權狀等語置辯（見本院10
      0 年10月6 日言詞辯論筆錄），查：當事人主張有利於己
      之事實者，就其事實有舉證之責任。民事訴訟法第277 條
      前段定有明文。原告主張其與被告間有寄託契約關係存在
      ，自應就此利己之事實，負舉證責任，乃原告並未舉證以
      實其說，自難憑信。且審酌我國一般民間社會，為人父母
      者，為求將來能與子女同住，受子女扶養，且能子孫承歡
      膝下，以享人倫之樂，並安養晚年生活，故以自己之積蓄
      購買不動產，並登記為子女之名義，而為避免子女擅自處
      分該不動產，棄養父母，致父母晚年無棲身之所，故於出
      資購買不動產後，由父母保管該不動產權狀，而於父母死
      亡後，由繼承人繼承該不動產之情形，所在多有。本件被
      告主張系爭房地之價金，大部分由其出資，其共支付購買
      系爭房地之斡旋金5 萬元、定金10萬元、簽約金85萬元，
      並於93年10月12日支付32萬元規費、雜項5 萬5000元，於
      93年10月28日支付仲介費14萬6400元，於93年12月21日支
      付裝潢費30萬元，及於93年12月30日支付裝潢費12萬7000
      元，合計支付價款194 萬8400元，業據被告提出不動產買
      賣契約書、面額10萬元訂金支票、85萬元簽約金支票、被
      告中國信託商業銀行三重分行存摺等為證。被告為支付購
      屋貸款，除於94年3 月16日出售其原所有新北市三重區○
      ○○街295 號3 樓房地得款435 萬元外，並於94年4 月19
      日將300 萬元存入永豐銀行三重分行000-000- 00000000
      號帳戶。亦分別於94年9 月26日、96年8 月28日、97年4
      月10日、97年4 月21日、97年4 月29日、97年8 月27日、
      97年8 月28日，以現款或跨行轉帳等方式存入永豐銀行三
      重分行000-000-0000000-0 帳戶內，金額合計315 萬9000
      元，亦有被告所提放款往來明細查詢一覽表7 紙附卷可稽
      （見本院卷第110 頁至116 頁），原告對於被告曾匯款30
      0 萬元至其上開帳戶之事實並不爭執（見本院卷第118 頁
      背面），再參諸原告於93年9 月23日簽訂系爭房地買賣契
      約時，才剛服兵役退伍不久，且其該年度之收入44萬2714
      元，94年度收入為37萬0924元，95年度為41萬7721元，96
      年度為60萬6003元。97年度為66萬9098元，有原告提出之
      93年度各類所得扣繳單、94年度綜合所得稅結算電子申報
      收執聯、台灣省北區國稅局綜合所得稅各類所得資料清單
      在卷可稽（本院卷第73頁至78頁），並有本院依職權調取
      原告之93及94年度稅務電子閘門財產所得調件明細表在卷
      可佐（本院卷第79頁至84頁），則以原告剛服完兵役，並
      無財產積蓄，以其上開之收入，客觀上並不足以完全支付
      上開之買賣價金，此觀原告自始未能舉證證明系爭房地係
      全部由其所出資購買自明。再參以證人謝牡丹到庭證稱系
      爭房地係被告賣掉其母親之房子，用該所得之價金購買的
      等語（見本院100 年8 月11日言詞辯論筆錄），及證人柯
      雅慧於本院98年度訴字第1462號證稱：「印象中好像是原
      告（即本件被告）交付斡旋金。我記得一開始，就是原告
      （即本件被告）付錢，但房屋登記予被告（即本件原告）
      。至於借名或贈與，我們不清楚。我只知道付款人為原告
      （媽媽），房屋登記予被告（兒子）。」等語（見該卷第
      34 1頁背面），足見購買系爭房地之價金，雖無法證明係
      全部由被告支付，但已足證明其大部分之價金係由被告支
      付無訛。則於購買系爭房地時，被告支付大部分之價金，
      雖以原告名義登記，而為免原告日後擅自處分該不動產，
      致被告晚年無棲身之處，而由被告保管系爭房地不動產權
      狀，被告出資購買系爭房地之目的，自始含有以原告能與
      之同住，並扶養被告為條件，而將該房地登記予原告，嗣
      被告死亡後為贈與發生效力，或由繼承人繼承之。從而，
      購買系爭房地之價金既係大部分由被告所支付，且被告既
      係附有條件之贈與等之目的而保管持有系爭房地所有權狀
      ，則被告占有系爭房地所有權狀為有正當理由，尚非無權
      占有。
（二）原告依寄託契約關係、所有權返還請求權，請求被告返還
      系爭房地所有權狀，為無理由：
      原告主張兩造間有寄託契約，且原告為系爭房地所有權人
      ，故依寄託契約關係、所有權返還請求權，請求被告返還
      系爭房地所有權狀等語，為被告所否認，依上開所述，原
      告並無法舉證兩造間就系爭房地所有權狀有成立寄託契約
      ，且被告占有系爭房地所有權狀，係於購買系爭房地時，
      被告支付大部分之價金，雖以原告名義登記，而為免原告
      日後擅自處分該不動產，致被告晚年無棲身之處，而由被
      告保管系爭房地不動產權狀，被告之目的，含有以購買系
      爭房地後原告能與之同住，並扶養被告為條件，而將該房
      地登記予原告，嗣被告死亡後為贈與發生效力，或由繼承
      人繼承之。被告既係附有條件之贈與等之目的而保管持有
      系爭房地所有權狀，則被告占有系爭房地所有權狀為有正
      當理由，尚非無權占有，已如前述，則原告依寄託契約、
      所有權返還請求權，請求被告給付系爭土地及建物所有權
      狀，為無理由。
五、綜上所述，原告依寄託契約及所有人物上請求權，請求被告
    應將坐落新北市○○區○○段584 地號土地暨其上同段3278
    建號、門牌號碼新北市○○區○○路26巷22號5 樓之新北市
    三重地政事務所權狀字號93北重地字第028690號土地所有權
    狀及93北重建字第019293號建物所有權狀返還予原告，為無
    理由，應予駁回，其假執行之聲請，因訴之駁回而失所附麗
    ，應併予駁回。
六、本件事證已臻明確，兩造其餘攻擊防禦方法暨舉證，核與判
    決結果無影響，爰不一一論述，併此敘明。
七、據上論結，本件原告之訴為無理由，依民事訴訟法第78條，
    判決如主文。
中    華    民    國    100   年    12    月    15    日
                  民事第三庭  法  官  林錫凱
以上正本係照原本作成
如對本判決上訴，須於判決送達後20日內向本院提出上訴狀。如
委任律師提起上訴者，應一併繳納上訴審裁判費。
中    華    民    國    100   年    12    月    15    日
                              書記官  王小芬